【裁判字號】    95,上,137
【裁判日期】    970122
【裁判案由】    損害賠償
【裁判全文】
臺灣高等法院高雄分院民事判決           95年度上字第137號
上  訴  人  甲○○
                        號
訴訟代理人  林敏澤律師
複代理人    李亭萱律師
複代理人    許乃丹律師
被上訴人    乙○○
兼法定代理  丙○○
人
            丁○○
共      同
訴訟代理人  吳剛魁律師
            戊○○
                        號
上列當事人間請求損害賠償事件，上訴人對於民國95年6月30日
臺灣高雄地方法院94年度訴字第2267號第一審判決提起上訴，本
院於97年1月8日言詞辯論終結，判決如下：
    主  文
原判決關於駁回上訴人後開第二項之訴部分，並訴訟費用之裁判
均廢棄。
被上訴人應連帶給付上訴人新台幣壹佰參拾陸萬陸仟肆佰玖拾捌
元，及自民國94年10月8 日起至清償日止，按週年利率百分之五
計算之利息。
其餘上訴駁回。
第一、二審訴訟費用，由被上訴人連帶負擔十分之四，餘由上訴
人負擔。
    事實及理由
一、上訴人起訴主張：乙○○（民國79年7 月31日出生）為限制
    行為能力人，於93年11月5 日19時35分許，與同學在高雄縣
    鳳山巿鳳山國中操場內騎乘腳踏車，相互追逐玩樂，適上訴
    人在操場跑道上健走，乙○○疏未注意而自後方撞及上訴人
    ，致上訴人受有頭部外傷、顱內出血、右第三對腦神經麻痺
    、眼皮下垂等傷害，送至高雄長庚醫院急診，住院治療至93
    年11月25日始出院，遺有腦外傷後遺症、右側冰凍肩、平衡
    失調、步態不穩等病況，仍在門診及復健治療中。上訴人因
    乙○○之過失加害行為受有損失，為：(一)支出醫療費用西醫
    部分，包括長庚醫院之新台幣（下同）10萬0995元及博勝復
    健科診所之7 萬7173元，計17萬8168元，及計程車資2080元
    、中藥費1 萬8740元、輪椅等醫療器材費用1 萬零100 元、
    電動代步車3 萬8000元，(二)已支出及將來須支出之看護費用
    計232 萬2205元（原請求253 萬9500元，嗣為減縮），(三)精
    神上損害50萬元等，扣除被上訴人於原審訴訟中已支付之25
    萬8800元，尚餘281 萬0493元。丙○○、丁○○為乙○○之
    父母，應依民法第187 條第1 項前段規定，與乙○○連帶負
    損害賠償責任。爰依侵權行為之法律關係，請求被上訴人連
    帶賠償上訴人281 萬0493元，及自起訴狀繕本送達翌日（94
    年10月8 日）起至清償日止，按週年利率5%計算之法定遲延
    利息，暨陳明願供擔保聲請准予宣告假執行。
二、被上訴人則以：(一)對於原審判決認定上訴人得請求醫藥費用
    1 萬5954元、計程車資2080元、醫療器材費用1 萬零100 元
    、住院期間看護費用1 萬6000元，及精神慰撫金20萬元，合
    計24萬4134元，加計法定遲延利息後為24萬8883元，並不爭
    執；(二)上訴人之醫藥費用損失，西醫部分應僅為自付額1 萬
    5954元，其餘經健保局支付部分，因健保局已取得代位權，
    被保險人不得再向侵權行為人請求。中醫費用1 萬8740元及
    電動代步車費用3 萬8 千元，均非屬必要費用，不同意上訴
    人請求賠償；(三)上訴人出院後已無須專人看護，不同意再增
    加給付看護費，且本件事故係因乙○○無心之過所致，被上
    訴人收入有限，家庭經濟景況不佳，上訴人請求慰撫金50萬
    元，實屬過高等語，資為抗辯。
三、原審判決駁回上訴人之訴及假執行之聲請。上訴人聲明不服
    ，求予判決：(一)原判決廢棄，(二)被上訴人應連帶給付上訴人
    281 萬0493元本息，(三)上訴人願供擔保聲請准為假執行之宣
    告；被上訴人則求為判決：上訴駁回。
四、兩造不爭執及爭執事項：
  (一)兩造就下列事項並不爭執，堪認屬實（本院卷43、44頁）：
  1.上訴人已支出西醫部分醫藥費用1 萬5954元、計程車資2080
    元、醫療器材費用1 萬零100 元、住院期間看護費用1 萬
    6000 元 ，得向被上訴人請求賠償。
  2.被上訴人已支付上訴人25萬8800元，賠償其所受損害，應自
    上訴人請求之金額中扣除。
  (二)兩造爭執事項為：
  1.上訴人得否請求被上訴人賠償西醫部分經健保局支付之16萬
    2214元，及中醫醫療費用1 萬8740元之損害？
  2.上訴人得否請求被上訴人賠償其購買電動代步車支出之3 萬
    8 千元？
  3.上訴人出院後是否仍須他人協助日常生活起居？如須他人協
    助，其得請求之看護費用金額為何？
  4.上訴人得請求之精神慰撫金為何？
五、茲兩造爭執事項，論述如下：
  (一)查一般學校校園於學生下課後，通常於一定時間內對外開放
    ，許可校外人士利用操場等場地運動，如不對外開放，即會
    管制外人進入，為吾人之生活經驗。上訴人於事故發生時，
    在鳳山國中操場內健走，自係經過許可始行進入，而乙○○
    於課後在操場內騎乘腳踏車，原應注意避免撞及第三人，竟
    因在操場內追逐嬉戲，自後撞傷上訴人，顯有過失。且上訴
    人對於乙○○自後追撞，並無防止、注意之可能，故其對於
    損害之發生，實無過失可言，被上訴人抗辯其與有過失，並
    無可採。而上訴人因遭乙○○追撞，致受有頭部外傷、顱內
    出血、右第三對腦神經麻痺、眼皮下垂等傷害，並遺有腦外
    傷後遺症、右側冰凍肩、平衡失調、步態不穩等病況，亦有
    長庚醫院及博勝復健科醫院診斷證明書各1 件可稽（原審卷
    18 、19 頁），核其傷害與乙○○之過失間有相當因果關係
    ，堪足認定。
  (二)按因過失，不法侵害他人之權利者，負損害賠償責任；限制
    行為能力人，不法侵害他人之權利者，以行為時有識別能力
    為限，與其法定代理人連帶負損害賠償責任；不法侵害他人
    之身體或健康者，對於被害人因此增加生活上之需要時，應
    負損害賠償責任；不法侵害他人之身體、健康者，被害人雖
    非財產上之損害，亦得請求賠償相當之金額，民法第184 條
    第1 項前段、第187 條第1 項、第193 條第1 項、第195 條
    第1 項前段分別定有明文。上訴人因限制行為能力人乙○○
    之過失行為，致身體、健康受有損害，自得依上揭規定請求
    乙○○與其父母丙○○、丁○○連帶賠償所受之損害。爰就
    上訴人所為請求是否有據，審酌如下：
  1.上訴人請求已支出之西醫部分醫藥費用自付額1 萬5954元、
    計程車資2080元、醫療器材費用1 萬零100 元、住院期間看
    護費用1 萬6000元，合計4 萬4134元，為其因受傷增加之生
    活上需要，且為被上訴人所不爭執，應予准許。
  2.上訴人主張其受有醫療費用之損害，包括健保局給付之醫療
    費用16萬2214元等語，為被上訴人所否認，並以上揭情詞置
    辯。按全民健康保險法第1 條後段固規定，就該法未規定之
    事項應適用保險法相關規定。惟全民健康保險性質上係屬健
    康、傷害保險，除有全民健康保險法第82條規定之情形外，
    依保險法第130 條、第135 條準用同法第103 條之規定，全
    民健康保險之保險人不得代位行使被保險人因保險事故所生
    對於第三人之請求權，要無保險法第53條規定適用之餘地。
    是全民健康保險之被保險人，非因汽車交通事故受傷害，受
    領全民健康保險提供之醫療給付，其因侵權行為所生之損害
    賠償請求權並不因而喪失（最高法院89年度台上字第805 號
    判決參照）。本件上訴人並非因汽車交通事故受傷害而受領
    全民健康保險提供之醫療給付，健保局無全民健康保險法第
    82條代位求償權之適用，上訴人因侵權行為所生之損害賠償
    請求權亦不因此喪失。故而，上訴人請求被上訴人賠償全民
    健康保險提供之醫療費用16萬2214元，尚屬有據，應予准許
    。
  3.上訴人主張另支出中醫費用1 萬8740元，業經提出永芳堂藥
    行收據2 紙（原審卷16頁），其上載有藥材名稱及數量，支
    出時間則為甫出院後之一個月內，參以上訴人為27年次，於
    事故發生時已近66歲，身體不如年輕人容易復原，按照國人
    民情，通常佐以中藥保養，以促其復原，尚難認無支出之必
    要，且其金額亦屬相當，是應認上訴人此部分之請求為有理
    由，應予准許。
  4.上訴人主張其受傷經過住院治療，並陸續門診復健2 年後，
    仍遺有腦外傷後神經協調異常之現象，部分日常生活事務須
    他人協助，依台灣婦女平均餘命79歲，尚有12年6 個月餘命
    ，則請求以12年平均餘命計算，及依上訴人須要他人照顧之
    程度為35% 之比例，按每日看護費2000元計算，並依霍夫曼
    計算法扣除中間利息，被上訴人應再給付上訴人232 萬2205
    元（計算式為2,000x35%x30x12=252,000, 252,000x9.2151=
    2,322,205） ；如認每天須他人協助看護6 小時計，亦應再
    給付165 萬8718元（計算式為2000x6/24=500, 500x30x12x
    9.2151=1,658,718）；被上訴人否認其主張，辯稱：無由第
    三人看護之必要等語。經查，就上訴人復原之現況，據高雄
    醫學大學附設中和紀念醫院出具鑑定報告，稱：上訴人之腦
    部損傷係屬外傷性腦傷，依臨床上治療原則，腦外傷後三年
    內乃屬復健之黃金期，上訴人受傷已逾二年半，病情應接近
    穩定狀態，且為復原期之最佳情況；經肢體反射性與肌力評
    估結果顯示，雖肢體神經反射性已局部恢復，但雙下肢肌力
    約3 至4 分（正常為5 分），可持拐扙做居家內短距離步行
    ，但步代顯著小於正常，且呈不穩定狀態，需有旁人保護以
    預防跌倒，此屬於腦外傷後神經協調異常之現象；依日常生
    活活動能力巴氏評估量表，評估結果得分65分，屬中度依賴
    。日常生活能力，在進食方面，須由別人協助取用；移位方
    面，須予輕扶以保持平衡；個人衛生可以右側肢體緩慢執行
    ；如廁方面，需人協助整理衣物；洗澡方面，須別人協助；
    平地走動須稍微扶持；上下樓梯須扶持；穿脫衣褲須別人幫
    忙下，可自行完成一半以上動作；大便控制與小便控制不會
    失禁（本院卷(二)第10、16至18頁），及鑑定人即同院復健科
    醫師黃茂雄稱：上訴人上肢部分在日常生活上表現比較正常
    ，但步履不穩，故針對下肢作評估，且病人是腦傷而非中風
    ，兩側都可能受傷，會影響兩側肢體；下肢肌力3 分可以抗
    重力，可以抬起，4 分是在給予外力時，可以稍微支撐，但
    時間很短；肌力最主要是神經系統控制，上訴人如曾騎電動
    車摔倒而未傷及腦部，或嚴重傷害到關節，就不致影響鑑定
    之判斷結果；依據觀察到之上訴人肢體及肌肉表現，可以推
    知日常生活相關動作的能力；本件因為附有長庚醫院病歷攝
    影影像，顯示腦部確實有受傷，可以確定病因，且病歷資料
    未顯示於93年11月5 日受傷後，另有其他關於關節或腦部新
    傷之就診資料；上訴人需要依賴別人，尤其在安全部分，白
    天需要有人在旁協助日常生活有關進食、沐浴、如廁等事項
    ，晚上則不需要（本院卷(二)第55至61頁）。又上訴人主張其
    目前由退休之配偶協助日常生活（本院卷(二)第27頁），參以
    親屬代為照顧被害人之起居，固係基於親情，但親屬看護所
    付出之勞力並非不能評價為金錢，雖因二者身分關係而免除
    被害人之支付義務，惟此種基於身分關係之恩惠，自不能加
    惠於加害人，故由親屬看護時雖無現實看護費之支付，仍應
    認被害人受有相當於看護費之損害，得向上訴人請求賠償，
    始符公平原則（最高法院94年度台上字第1543號判決參照）
    ，及上訴人主要在白天行動安全上，日常生活有關進食、沐
    浴、如廁等事項須有人在旁協助，且上訴人配偶雖非專業看
    護（每日看費2000元），惟其看護更能體貼上訴人之需求等
    情，認其看護約以每日4 小時、費用每小時83元（2000/24=
    83，元以下四捨五入，下同）為相當。又被上訴人對於女性
    平均壽命79歲並不爭執，故上訴人（27年4 月20 日 生）自
    出院起尚有餘命12年餘，其請求以12年計算，應予許可。則
    上訴人得請求賠償之看護費用，依霍夫曼計算式扣除中間利
    息後，為114 萬6210元（計算式為：83x4x30x12x9.590111=
    0000000） ，加計住院期間專人看護費用1 萬6 千元，為
    116 萬2210元。
  5.上訴人請求賠償電動代步車之費用3 萬8 千元，業據提出收
    據1 紙為據，且依上開鑑定報告所示其下肢肌力之復原現況
    ，於外出時確有使用電動車代步之必要，此部分請求，核屬
    相當，應予准許。
  6.上訴人請求賠償精神上損害50萬元部分，查上訴人受傷時年
    已66歲，原可以自行照料日常生活，不須仰賴家人，因本件
    事故受有頭部外傷、顱內出血、右第3 對腦神經麻痺，癒後
    部分日常生活起居須他人輔助，且長期須復健治療，精神上
    及肉體上受有相當程度之痛苦。本院審酌乙○○加害之情節
    、上訴人受傷程度，及上訴人已退休無業，名下有3 筆不動
    產、乙○○尚在就學、丙○○已退休、丁○○有正當工作而
    有薪資所得，丙○○名下有1 筆不動產、丁○○有存款等兩
    造之身分、地位及經濟狀況等，認上訴人得請求之精神慰撫
    金，以20萬元為適當公允；逾此部分之請求，尚屬過高，不
    應准許。
  (三)綜上各項，本件上訴人得向被上訴人連帶請求賠償之金額合
    計為162 萬5298元（計算式：44134+162214+18740+0000000
    +38000+200000 ＝0000000） ，扣除被上訴人已給付之25萬
    8800元，應再連帶給付136 萬6498元；逾此部分之請求，則
    屬無據，應予駁回。
六、綜上所述，上訴人依侵權行為之法律關係，請求被上訴人連
    帶給付136 萬6498元，及自起訴狀繕本送達翌日即94年10月
    8 日起至清償日止，按週年利率5%計算之法定遲延利息，為
    有理由，應予准許；逾此所為請求，為無理由，應予駁回。
    又上訴人勝訴部分，未逾上訴第三審之法定金額，被上訴人
    依法不得上訴，經本院判決即已確定，上訴人依法得據為強
    制執行，無聲請為假執行之必要，及上訴人敗訴部分，其假
    執行之聲請亦失所依附，不應准許，均應予以駁回。原審就
    上開應准許部分，為上訴人敗訴之判決，尚有未洽，上訴意
    旨求予廢棄改判，為有理由，爰由本院予以廢棄，改判如主
    文第2 項所示。至於上訴人之請求不應准許部分，原判決為
    上訴人敗訴之判決，並駁回其假執行之聲請，經核於法並無
    不合，上訴意旨求予廢棄改判，為無理由，應駁回其上訴。
    兩造其餘攻擊、防禦，於終局判決不生影響，爰不予一一論
    述，併此敘明。
據上論結，本件上訴為一部有理由，一部無理由，依民事訴訟法
第450 條、第449 條第1 項、第79條、第85條第2 項，判決如主
文。
中    華    民    國    97    年    1     月    22    日
                            民事第一庭
                                審判長法官  黃金石
                                法      官  林健彥
                                法      官  謝肅珍
以上正本證明與原本無異。
本件不得上訴。
中    華    民    國    97    年    1     月    22    日
                                書  記  官  蘇恒仁


司法院資訊處製作；財團法人民間司法改革基金會備份。
